臺灣臺南地方法院民事判決
110年度訴字第1124號
原      告  楊筑翔  
訴訟代理人  江信賢律師
            蔡麗珠律師
            蘇榕芝律師
            鄭安妤律師
被      告  黎偉良    住○○市○○區○○街000巷00號（指                          定送達地)
上列當事人間請求拆屋還地等事件，經本院於民國110年12月3日
言詞辯論終結，判決如下：
     主      文
被告應將坐落臺南市○○區○○段○○○○地號土地上如附圖編
號Ａ所示矮圍牆（面積零點六平方公尺）拆除，並將上開土地返
還原告。
被告應給付原告新臺幣肆拾柒元，及自民國一一○年八月十八日
起至清償日止，按週年利率百分之五計算之利息。
被告應自民國一一○年八月十八日起至返還第一項土地之日止，
按月給付原告新臺幣壹拾陸元。
原告其餘之訴駁回。
訴訟費用由被告負擔百分之三，餘由原告負擔。
本判決原告勝訴部分得假執行。　
    事實及理由
壹、程序方面：
    按訴狀送達後，原告不得將原訴變更或追加他訴，但擴張或
    減縮應受判決事項之聲明者，不在此限；不變更訴訟標的，
    而補充或更正事實上或法律上之陳述者，非為訴之變更或追
    加，民事訴訟法第255條第1項第3款、第256條分別定有明文
    。本件原告起訴時訴之聲明原為：㈠被告應將坐落臺南市○○
    區○○段0000地號土地（下稱系爭土地）上之地上物（占用面
    積以地政機關測量為準）遷移拆除，並將土地返還原告。㈡
    被告應給付原告新臺幣（下同）17,604元，及自起訴狀繕本
    送達翌日起至清償日止，按週年利率5％計算之利息，並自起
    訴狀繕本送達翌日起至被告將第一項土地返還原告止，按月
    給付原告5,868元。嗣於110年12月3日言詞辯論程序中，變
    更其聲明如後述，經核其更正後訴之聲明第㈠、㈡項部分，係
    屬更正事實上之陳述，第㈢項請求金額部分所為之變更，則
    屬減縮應受判決事項之聲明，揆諸上開規定，均應予准許，
    先為敘明。
貳、實體方面： 　　
一、原告起訴主張：
　㈠系爭土地為原告所有，被告為黎偉良建築師事務所（址設臺
    南市○○區○○街000巷00號）之負責人，亦同時為翰唐建設有
    限公司（址設臺南市○○區○○街000巷00號2樓）、翰明建設有
    限公司（址設臺南市○○區○○街000巷00號2樓）之代表人。因
    系爭土地乃畸零地且為道路用地，原告有意以捐贈系爭土地
    作為道路用地之公共設施，以換取容積獎勵，經臺南市政府
    通知系爭土地目前遭被告占用，並於其上搭建如附圖（即臺
    南市永康地政事務所土地複丈成果圖）編號Ａ所示矮圍牆（
    面積0.6平方公尺，下稱系爭矮圍牆）及鋪設如附圖編號Ｂ所
    示水泥地面（面積25.86平方公尺，下稱系爭水泥地面，並
    與系爭矮圍牆合稱系爭地上物）。臺南市政府要求原告需排
    除系爭地上物之占有，方得捐贈土地，是原告多次請求被告
    拆除系爭地上物返還土地，被告卻置若罔聞。被告無任何法
    律上正當之權源，且未經所有權人即原告之同意，擅自占用
    原告所有之系爭土地，並在其上搭建系爭地上物，顯屬無權
    占用，侵害原告權益。
　㈡又被告無權占有系爭土地，受有相當於租金之利益，致使原
    告受有相當租金之損害，原告自得請求被告給付自起訴狀繕
    本送達翌日起，至被告將系爭地上物全部拆除、將土地遷空
    交還原告之日止，相當於租金之不當得利。而關於土地租金
    之計算，系爭土地之申報地價為每平方公尺新臺幣（下同）
    3,290元，依土地法第110條第1項規定按申報地價之8％計算
    ，因原告自民國110年4月20日登記取得系爭土地所有權，在
    此僅請求3個月，被告占用系爭土地之面積共計26.46平方公
    尺，故被告自110年4月20日起至110年7月19日共計3個月占
    用系爭土地所獲得之不當得利為2,074元【計算式：26.46平
    方公尺×申報地價3,920元×8％÷12×3月＝2,074元，元以下四捨
    五入】。另被告迄今仍占有系爭土地，故原告尚得請求被告
    自起訴狀繕本送達之翌日起，至被告將系爭土地返還原告之
    日止，按月給付原告691元【計算式：26.46平方公尺×申報
    地價3,920元×8％÷12個月＝691元，元以下四捨五入】等語。
　㈢為此，依民法第767條第1項規定，請求被告拆除系爭地上物
    ，將系爭土地返還原告，並依民法第179條、第184條第1項
    前段規定，請求被告給付相當於租金之不當得利等語。並聲
    明：⒈被告應將坐落於系爭土地上之系爭矮圍牆拆除，並將
    土地返還原告。⒉被告應將坐落於系爭土地上之系爭水泥地
    面拆除，並將土地返還原告。⒊被告應給付原告2,074元，及
    自起訴狀送達被告翌日起至清償日止，按週年利率5％計算之
    利息，暨自起訴狀繕本送達被告翌日起至被告將第一項及第
    二項土地返還予原告止，按月給付原告691元。
二、被告抗辯：
　㈠系爭矮圍牆係被告於約104或105年間搭建，至於系爭水泥地
    面並非被告所鋪設。系爭土地原係作為種植農作物使用，且
    與相鄰之被告所有土地間具有將近6、70公分之高低落差，
    故被告乃於104或105年間在自己土地上搭建系爭矮圍牆。依
    被告所提出107年5月間之Google街景畫面所示，系爭矮圍牆
    之左側並無鋪設水泥，當時不僅尚有若干雜樹生長其上，一
    旁還有工地施工中，由此應可推知系爭土地可能於107年間
    曾由某建設公司或他人買下並開始興建建築，且仍可看出系
    爭土地與被告所有土地間尚存在明顯之高低落差，故原告主
    張系爭土地遭被告占用並鋪設水泥云云並非事實。
　㈡縱認被告確實有佔用系爭土地，依原告提出之系爭土地之登
    記謄本所載，109年1月之當期申報地價為每平方公尺3,920
    元，而系爭矮圍牆面積為0.6平方公尺，故原告得請求給付
    之3個月不當得利金額應為47元【計算式：0.6平方公尺×申
    報地價3,920元×8％÷12×3月＝47元，元以下四捨五入】，並非
    原告所主張之金額等語。並聲明：原告之訴駁回。
三、不爭執事項：　　
　㈠系爭土地為原告所有，原告係於110年4月20日以買賣為原因
    登記取得系爭土地所有權。
  ㈡系爭土地上目前有系爭矮圍牆及系爭水泥地面。
  ㈢系爭矮圍牆為被告所搭建，被告同意拆除。
  ㈣系爭土地於109年1月份之當期申報地價為每平方公尺3,920元
    。
四、得心證之理由：
　　本件兩造爭點應在於：㈠系爭水泥地面是否為被告所鋪設？㈡
    原告請求被告拆除系爭水泥地面，有無理由？㈢原告是否得
    請求被告給付相當於租金之不當得利？若然，其金額以若干
    為宜？經查：
  ㈠關於原告請求被告拆除附圖編號Ａ所示系爭矮圍牆部分：
　　⒈原告主張系爭土地為原告於110年4月20日以買賣為原因取
      得所有權，被告所搭建如附圖編號Ａ部分之系爭矮圍牆占
      用系爭土地，占用位置及面積如附圖所示等情，業經原告
      提出系爭土地之第一類謄本1份、現場照片1張為證（見本
      院卷第23、31頁），並經本院會同臺南市永康地政事務所
      人員至現場履勘明確，及囑託該地政事務所測量，有勘驗
      筆錄1份、現場照片7張及臺南市永康地政事務所110年10
      月26日所測量字第1100098735號函所檢送如附圖所示之土
      地複丈成果圖附卷可參（見本院卷第83至93頁、第97至99
      頁），復為被告所不爭執，是上開事實堪信為真實。
    ⒉按所有人對於無權占有或侵奪其所有物者，得請求返還之
      。對於妨害其所有權者，得請求除去之。有妨害其所有權
      之虞者，得請求防止之，民法第767條第1項定有明文。以
      無權占有為原因，請求返還所有物之訴，被告對原告就其
      物有所有權存在之事實無爭執，而僅以非無權占有為抗辯
      者，原告於被告無權占有之事實，無舉證責任。被告應就
      其取得占有，係有正當權源之事實證明之。如不能證明，
      則應認原告之請求為有理由（最高法院72年度台上字第15
      52號裁決意旨參照）。原告主張被告所搭建之系爭矮圍牆
      占用系爭土地，為兩造所不爭執，而被告並未提出其有何
      占用系爭土地之正當權源，復表示其同意拆除系爭矮圍牆
      等語（見本院卷第125頁），則原告主張被告所有之系爭
      矮圍牆係無權占有系爭土地，其得依民法第767條第1項規
      定，請求被告拆除系爭矮圍牆，並將所占用之土地返還原
      告，為有理由，應予准許。
  ㈡關於原告請求被告拆除附圖編號Ｂ系爭水泥地面部分：　　
    ⒈按當事人主張有利於己之事實者，就其事實有舉證之責 任，民事訴訟法第277條前段定有明文。又按所有人，於法令限制之範圍內，得自由使用、收益、處分其所有物，民法第765條前段定有明文，是所有權之積極權能有占有、使用、收益及處分等權能。而房屋之拆除為一種事實上之處分行為，須有事實上之處分權者，始有拆除之權限（最高法院86年度台上字第2272號判決意旨參照）。原告請求拆除系爭水泥地面，並返還該部分占用之土地，自應以對於系爭水泥地面具有拆除處分權能之人為請求對象，而被告既辯稱系爭水泥地面非其所有及鋪設，亦即被告否認其對於系爭水泥地面具有事實上之處分權能，則原告對於此一有利於己之事實，自應負舉證之責。
    ⒉原告並未提出任何證據證明系爭水泥地面係被告所鋪設，
      又將本院至現場履勘所拍攝之照片與被告所提出之Google
      街景畫面（見本院卷第63頁、第87至93頁）加以比對可知
      ，於107年5月當時，被告所搭建之系爭矮圍牆已存在，然
      系爭矮圍牆南側之系爭土地上，尚無系爭水泥地面存在，
      且有搭建鐵架進行房屋興建工程之情形，該處地勢亦較系
      爭矮圍牆之北側道路為低，則被告辯稱：系爭土地原係作
      為種植農作物使用，且與被告所有之土地間有將近6、70
      公分之高低落差，故被告於104、105年間搭建系爭矮圍牆
      ，然系爭水泥地面並非其所鋪設等語，尚非無據。原告既
      未舉證系爭水泥地面係被告所鋪設，亦未證明被告就系爭
      水泥地面有所有權或事實上之處分權能，則原告依民法第
      767條第1項前段規定，請求被告將系爭水泥地面拆除，並
      將占用之土地返還原告，即屬無據，不應准許。
  ㈢關於原告得請求之不當得利：
    ⒈按無法律上之原因而受利益，致他人受損害者，應返還其
      利益，雖有法律上之原因，而其後已不存在者，亦同，民
      法第179條定有明文。次按依不當得利之法則請求返還不
      當得利，以無法律上之原因而受利益，致他人受有損害為
      其要件，故其得請求返還之範圍，應以對方所受之利益為
      度，非以請求人所受損害若干為準，無權佔有他人土地，
      可能獲得相當於租金之利益，為社會通常之觀念（最高法
      院61年台上字第1695號判決意旨參照）。又按相當租金之
      不當得利計算標準，應參酌土地法第105條、第97條第1項
      規定，予以計算較為客觀公允。再按城市地方租用房屋之
      租金，以不超過土地及建築物申報總價額年息10%為限，
      而前開規定於租用基地建築房屋之情形準用之，土地法第
      97條第1項、第105條分別定有明文。另土地法第97條第1
      項規定所謂之土地價額，依同法施行細則第25條之規定，
      係指法定地價而言。依同法第148條規定，係指土地所有
      權人依土地法所申報之地價，在平均地權條例施行區域，
      係指土地所有權人於地政機關舉辦規定地價或重新規定地
      價時，於公告申報地價期間內自行申報之地價，平均地權
      條例第16條亦有明文。
　　⒉被告所搭建之系爭矮圍牆無權占用系爭土地等情，已如前
      述，則被告受有占有使用系爭土地之利益，致原告受有無
      法使用系爭土地之損害，屬不當得利，依上說明，原告請
      求被告給付相當於租金之不當得利，即屬有據。而系爭土
      地位於臺南市永康區龍橋街291巷旁，往東可通往龍橋街
      ，東南側有香蕉園，東側有一私人停車場，附近均為住家
      ，未見商店等情，有本院110年10月12日勘驗測量筆錄及
      照片附卷可參（見本院卷第83至93頁）。本院審酌系爭土
      地上之坐落位置、繁榮程度、經濟用途、使用狀況等情綜
      合判斷，認原告請求按申報地價年息8％計算其所受相當於
      租金之損害，尚屬相當。茲就被告應給付之不當得利計算
      如下：
      ⑴110年4月20日起至110年7月19日止部分：
        ①系爭矮圍牆占用系爭土地之面積為0.6平方公尺，又系
          爭土地之109年1月之申報地價為每平方公尺3,920元
          （見本院卷第23頁），按申報地價年息8％計算，被告
          自110年4月20日起至110年7月19日止，受有相當於租
          金之不當得利為47元【計算式：0.6平方公尺×3,920
          元×8％÷12個月×3個月）＝47元，元以下四捨五入】。
        ②按給付無確定期限者，債務人於債權人得請求給付時
          ，經其催告而未為給付，自受催告時起，負遲延責任
          。其經債權人起訴而送達訴狀，或依督促程序送達支
          付命令，或為其他相類之行為者，與催告有同一之效
          力。遲延之債務，以支付金錢為標的者，債權人得請
          求依法定利率計算之遲延利息。應付利息之債務，其
          利率未經約定，亦無法律可據者，週年利率為百分之
          5，民法第229條第2項、第233條第1項前段及第203條
          定有明文。查本件原告對於被告之不當得利請求權，
          屬於給付未有確定期限之金錢債權，而原告之起訴狀
          繕本係於110年8月17日送達被告，有本院送達證書在
          卷可參（見本院卷第47至51頁），則原告請求被告給
          付47元，及自起訴狀繕本送達被告之翌日即110年8月
          18日起至清償日止，按週年利率5％計算之法定遲延利
          息，於法有據，應予准許。逾此範圍之請求，則無理
          由，應予駁回。
      ⑵自起訴狀繕本送達被告之翌日起至交還土地之日止部分
        ：
        本件起訴狀繕本送達被告之翌日為110年8月18日，已如
        前述，而依前述計算標準，被告每月受有相當於租金之
        不當得利金額應為16元【計算式：0.6平方公尺×3,920
        元×8％÷12個月＝16元，元以下四捨五入】，則原告請求
        被告應自110年8月18日起至交還系爭矮圍牆占用之土地
        之日止，按月給付原告16元，核屬有據，應予准許。逾
        此範圍之請求，尚屬無據。
五、綜上所述，被告所興建之系爭矮圍牆無權占用原告所有系爭
    土地如附圖所示之編號Ａ部分，故原告依民法第767條第1項
    規定，請求被告應將如附圖所示編號Ａ部分之系爭矮圍牆拆
    除，將占用之土地返還原告，並依民法第179條前段規定，
    請求被告給付自110年4月20日起至110年7月19日止相當於租
    金之不當得利47元，及自110年8月18日起至清償日止，按週
    年利率5％計算之法定遲延利息；暨自110年8月18日起至返還
    占用之系爭土地之日止，按月給付16元，為有理由，應予准
    許。逾此金額之請求，則屬無據，應予駁回。
六、本件原告勝訴部分之訴訟標的價額為19,440元【計算式：32
    ,400元（系爭土地每平方公尺公告現值）×0.6平方公尺（系
    爭矮圍牆占用系爭土地之面積）＝19,440元；至原告附帶請
    求相當於租金之不當得利部分，依民事訴訟法第77條之2第2
    項規定，不併算其價額】，因該勝訴部分所命給付之價額未
    逾500,000元，依民事訴訟法第389條第1項第5款之規定，應
    依職權宣告假執行。
七、本件事證已臻明確，兩造其餘攻擊防禦方法及所提證據，經
    本院斟酌後，認為與本件判決結果不生影響，爰不予逐一論
    列，附此敘明。
八、訴訟費用負擔之依據：民事訴訟法第79條。
中　　華　　民　　國　　110 　年　　12 　 月　　24　　日
                  民事第二庭    法  官    余玟慧
以上正本係照原本作成　　　　　　　　　
如不服本判決，應於判決送達後20日內，向本院提出上訴狀並表
明上訴理由，如於本判決宣示後送達前提起上訴者，應於判決送
達後20日內補提上訴理由書（須附繕本）。
如委任律師提起上訴者，應一併繳納上訴審裁判費。
中　　華　　民　　國　　110 　年　　12　　月　　28　　日
                                書記官    于子寧